臺灣臺南地方法院民事判決　　　　　　　　　　　　　　九十四年度訴字第一三號
　　原　　　告　保證責任臺南市第六信用合作社
　　法定代理人　丁○○
　　訴訟代理人　丙○○
　　被　　　告　乙○○
　　　　　　　　甲○○
右當事人間請求給付借款事件，經本院於民國九十四年二月二十三日言詞辯論終結，
判決如左：
    主      文
被告應連帶給付原告新臺幣肆佰捌拾萬零玖佰伍拾玖元，及自民國九十三年二月六日
起至清償日止，按週年利率百分之八點○八計算之利息，暨自民國九十三年三月七日
起至清償日止，逾期在六個月以內者，按上開利率百分之十，逾期超過六個月部分，
按上開利率百分之二十計算之違約金。
訴訟費用由被告連帶負擔。
    事      實
甲、原告方面：
一、聲明：如主文第一項所示。
二、陳述：緣被告乙○○於民國八十九年四月二十七日邀同被告甲○○連帶保證人，
    向原告借款新臺幣（下同）一千五百零二萬元，並約定借款期限二年，利息則按
    週年利率百分之八點○八計付，若遇牌告利率調整時得隨時調整。遲延履行時，
    除仍按上開利率計息外，逾期在六個月以內者，另按原訂利率之百分之十加付違
    約金，逾期超過六個月以上者，加倍計付。惟被告乙○○借款後僅繳納本息至九
    十年十二月二十六日，屢經催討未果，依授信約定書之約定，借款已喪失期限利
    益，視為全部到期，被告甲○○為連帶保證人，應負連帶清償之責，雖迭經催討
    仍未獲清償，經原告以鈞院九十二年度執速字第二○九○八號強制執行拍賣抵押
    物後，原告受分配金額尚不足四百八十萬零九百五十九元，為此依法訴請被告應
    清償借款四百八十萬零九百五十九元及自九十三年二月六日起至清償日止之約定
    利息及違約金。
三、證據：提出分配表一件、借據六件、約定書二份（以上均影本）。
乙、被告方面：
一、聲明：原告之訴駁回。
二、陳述：被告於七十六年始與原告有金錢借貨關係，期間信用良好亦有大筆金額清
    償記錄，然原告疑以熟悉被告之背景不識字，不懂條文，行陷被告不義之行為。
    因雙方借款約定八十一年二月十六日起約定以擔保不動產設定抵押借款，金額為
    二千六百八十八萬元為最高限額，並約定實際以借到二千二百四十萬元為限。八
    十九年四月原告以內部作業為由，聲稱例行作業，每兩年固定換約一次，但仍以
    權狀設定日民國一一一年為合約到期日，要求被告簽署八十九年四月二十七日至
    九十一年四月二十七日金額為一千四百三十二萬元之臨時合約借據。借款為事實
    但未明確告知合約條款，致使被告混淆且債權所提債權合約條約中之「其他約定
    事項」及「遵守規約」非本人簽名，未事先審閱簽名，實有片面定型化訂條約以
    圖利本身債權，違反公平原則，亦未曾將雙方契約留置一份予被告收執，實有罔
    顧被告之權益之實。八十九年九月訴外人即原告新南分社許文義經理到任不久，
    在合約未到期且借款金額尚未達設定金額之百分之五十，亦未出現繳息不正常下
    ，選擇在景氣最低迷時，突無理由，無預警提出不願履約，無證據的聲稱被告以
    債養債，未事先行文告知即停止借款，並要求被告立即一次全額清償，致被告在
    不預期下突陷現金週轉危機，罔顧與被告十多年往來信用良好，無證據聲稱被告
    以債養債，實侵犯被告自由運用資金權利，被告本性純厚，未曾設想銀行竟亦有
    以高利強權行併吞之嫌之事？自始至終仍力圖清償債務。片面定型化條約中利息
    為「機動利率」，原告之放款基本利率為八．九四五給予被告八．０八，每月十
    多萬利息僅優惠二十至三十元，妄稱被告佔盡施惠。然同年九十年度政府十大行
    庫平均利率為四．二八±一．八，九十一年度更降為一．九二±一．八碼原告一
    再以片面定型化條約，向被告索求高利率八．０八利息及高達百分之二十的違約
    金實不符合公平正義原則。此借據金額為一千五百零二萬元，拍賣抵押物後，原
    告獲分配金額為一千三百二十一萬元，不足額為一百八十萬六千一百五十四元，
    但原告要求求償四百八十萬零九百五十九元，為自九十年十二月二十七日未繳息
    起算至九十三年二月五日止為期二年一個月已增加二點六倍，且再次計算違約金
    百分之二十及高利率八．０八的利息，自九十三年二月六日起至今過度擴張違約
    金及利息，已構成以金融機構之名行地下錢莊之實的詐欺行為。拍賣期間，被告
    以極盡所能借款為原則與原告協商辦理自用住宅土地增值稅退稅，以提高償還金
    額一百九十六萬二千二百六十七元予原告，原告允諾給付退稅金額三成約六十萬
    元作安家費用，然原告利用被告不熟悉程序及條約，以片面定型化之合約要求被
    告簽准「同意書」並要求以第三人代辦給付項目為代書費及車旅雜費，致被告受
    騙至今拍賣價金已分配完畢，債權人仍未給予安家費六十萬元，有併吞、背信詐
    欺之嫌。由上所述諸行為，屢見原告一再違約、欺騙不義的行為。被告自知無法
    在景氣低迷下換取現金清償予原告之債務為理虧，故未曾追究原告所造成被告自
    身損失淪至今拍賣物件座落黃金地段拍得價金卻不足清償，然而此不動產，建築
    物除外，光是土地價值依照九十三年一月公告現值每平方公尺九萬元，面積一百
    五十一平方公尺總價一千三百五十九萬元與拍賣價相差無幾，足以證明賤賣之事
    實。
三、本院依職權調閱本院九十二年度執字第二○九○八號卷。
    理    由
一、原告起訴主張：被告乙○○於八十九年四月二十七日邀同被告甲○○連帶保證人
    ，向原告借款一千五百零二萬元，並約定借款期限二年，利息則按週年利率百分
    之八點○八計付，若遇牌告利率調整時得隨時調整。遲延履行時，除仍按上開利
    率計息外，逾期在六個月以內者，另按原訂利率之百分之十加付違約金，逾期超
    過六個月以上者，加倍計付。惟被告乙○○借款後僅繳納本息至九十年十二月二
    十六日，屢經催討未果，依授信約定書之約定，借款已喪失期限利益，視為全部
    到期，被告甲○○為連帶保證人，應負連帶清償之責，經原告以鈞院九十二年度
    執速字第二○九○八號強制執行拍賣抵押物後，原告受分配金額尚不足四百八十
    萬零九百五十九元及自九十三年二月六日起至清償日止之約定利息及違約金等語
    。被告則辯稱：兩造於七十六年有金錢借貨關係，期間信用良好亦有大筆金額清
    償記錄，嗣雙方借款約定八十一年二月十六日起約定以擔保不動產設定抵押借款
    ，金額為二千六百八十八萬元為最高限額，並約定實際以借到二千二百四十萬元
    為限。但原告未明確告知合約條款。八十九年九月間，原告選擇在景氣最低迷時
    不願屢約即停止借款，致被告現金週轉危機，片面定型化條約中利息為「機動利
    率」，原告之放款基本利率為八．九四五給予被告八．０八，每月十多萬利息僅
    優惠二十至三十元。另借據金額為一千五百零二萬元，拍賣抵押物後，原告獲分
    配金額為一千三百二十一萬元，不足額為一百八十萬六千一百五十四元，但原告
    要求求償四百八十萬零九百五十九元，為自九十年十二月二十七日未繳息起算至
    九十三年二月五日止為期二年一個月已增加二點六倍，且再次計算違約金百分之
    二十及高利率八．０八的利息。
二、本件經整理及調查證據後，兩造對以下事實均不爭執：
    (一)被告乙○○以其所有如附表(一)所示之不動產（下稱系爭不動產），為向原告借
      款之擔保，設定二千六百八十八萬元之最高限額抵押權，存續日期自民國八十
      一年三月十六日起至民國一一一年三月十六日止，債務清償期依照各個債務契
      約所定清償日期，並經登記在案。
    (二)被告乙○○邀同被告甲○○為連帶保證人，向原告借用如附表(二)所示之借款（
      下稱系爭借款），約定借款期限二年，利息則按週年利率百分之八點○八計付
      ，若遇牌告利率調整時得隨時調整。遲延履行時，除仍按上開利率計息外，逾
      期在六個月以內者，另按原訂利率之百分之十加付違約金，逾期超過六個月以
      上者，加倍計付，上開借款僅繳納至民國九十年十二月二十六日止，屢經催討
      未果，借款已喪失期限利益，尚欠本金新臺幣一千五百零二萬元。
    (三)原告聲請本院拍賣系爭不動產，經本院於九十二年三月十一日以九十二年度拍
      字第五二八號准許拍賣，並於九十二年四月十四日確定在案。嗣原告聲請本院
      民事執行處以九十二年度執字第二○九○八號強制執行後，前揭不動產於九十
      三年一月二十八日以一千三百七十八萬八千元拍定。
三、本件所應審酌者為：(一)被告乙○○以其所有系爭不動產，為向原告借款之擔保，
    設定二千六百八十八萬元之最高限額抵押權，原告是否即應於二千六百八十八萬
    元之最高限額抵押權範圍內貸款予被告？(二)兩造所約定之利息是否過高？(三)系爭
    借款業經清償而消滅之範圍如何？經查：
    (一)所謂最高限額之抵押契約，係指所有人提供抵押物，與債權人訂立在一定金額
      之限度內，擔保現在已發生及將來可能發生之債權之抵押權設定契約而言。此
      種抵押權所擔保之債權，除訂約時已發生之債權外，即將來發生之債權，在約
      定限額之範圍內，亦為抵押權效力所及。此係為因應現代工商社會，針對長期
      繼續之交易或信用往來，並本於當事人間相互信賴存在而生之制度，或因銀行
      與客戶間之信用授受或其他交易頻繁往來之情形，以避免擔保債權一經消滅，
      抵押權即歸於消滅，必須重行設定擔保之交易上不便。從而，在最高限額之抵
      押契約，債權人與債務人所訂立在一定金額之限度內擔保現在已發生及將來可
      能發生之債權，並非謂債權人於此範圍內即應貸款於債務人，亦即最高限額抵
      押權所設定最高限額之擔保範圍與其發生債權債務基礎關係之範圍係屬二事，
      原告核貸金額之多寡，仍取決於兩造彼此間之信用授受。從而，被告辯稱：兩
      造約定以擔保不動產設定抵押借款，金額為二千六百八十八萬元為最高限額，
      並約定實際以借到二千二百四十萬元為限，原告選擇在景氣最低迷時停止借款
      ，致被告現金週轉危機云云，自非有理。
    (二)關於約定利率之高低，本於契約自由原則，本由當事人任意約定，但法律為保
      護債務人計，於民法第二百零五條規定，約定利率，超過週年百分之二十者，
      債權人對於超過部分之利息，無請求權。又違約金，乃係為確保債務之履行為
      目的，由當事人約定債務人於債務不履行時，所應支付之金錢，約定之違約金
      額過高者，法院得減至相當之數額，民法第二百五十條第一項、第二百五十二
      條分別定有明文。本件兩造約定系爭借款利息按週年利率百分之八點○八計付
      ，並未逾民法第二百零五條最高利率之限制；又關於系爭借款違約金之約定，
      以債務人遲延履行時，逾期在六個月以內者，另按原訂利率之百分之十加付違
      約金，逾期超過六個月以上者，按原訂利率之百分之二十加付違約金，即債務
      人逾期在六個月以內者，另按百分之○點八○八加付違約金，逾期超過六個月
      以上者，按百分之一點六一六加付違約金，兩造此項約定違約金之數額，除為
      現行多數銀行與客戶間之消費借貸所通常之約定數額外，且衡諸其數額尚屬合
      理及相當，並未有過高之情形。被告辯稱：原告之放款基本利率為八．九四五
      ，僅給予被告八．０八，每月十多萬利息僅優惠二十至三十元云云，實未足採
      憑。
    (三)按抵押權人於債權已屆清償期而未受清償者，得聲請法院拍賣抵押物，就其賣
      得價金而受清償，民法第八百七十三條第一項定有明文。又最高限額抵押權所
      擔保之原債權，於抵押權人聲請裁定拍賣抵押物時確定。最高法院九十三年度
      臺抗字第七○二號判決可資參照。本件原告聲請本院拍賣系爭不動產，經本院
      於九十二年三月十一日以九十二年度拍字第五二八號准許拍賣，並於九十二年
      四月十四日確定在案，本件最高限額抵押權所擔保之原債權額詳如附表(二)等情
      ，業經調閱本院九十二年度執字第二○九○八號卷核閱無訛，並經原告提出借
      據六紙為憑。被告乙○○借款後僅繳納本息至民國九十年十二月二十六日止，
      屢經催討未果，借款已喪失期限利益，尚欠本金新臺幣一千五百零二萬元，被
      告甲○○為連帶保證人，應負連帶清償之責，從而，原告於本院九十二年度執
      字第二○九○八號執行程序中主張被告應連帶清償借款一千五百零二萬元及自
      九十年十二月二十七日起至清償日止之約定利息及違約金，尚非有誤。系爭不
      動產嗣經本院民事執行處以九十二年度執字第二○九○八號強制執行後，於九
      十三年一月二十八日以一千三百七十八萬八千元拍定，扣除應優先清償之執行
      費用十一萬五千九百四十六元、臺南市稅捐稽徵處南字稅財字0000000
      000Ａ號函覆系爭不動產應課徵土地增值稅四萬五千八百二十八元後，及原
      告之本件債權含本金、利息及違約金，經結算至九十三年二月五日時，原告計
      受清償一千三百二十一萬三千八百四十六元，尚有四百八十萬零九百五十九元
      未受清償等情。有原告提出分配表一份在卷可佐，並經調閱本院九十二年度執
      字第二○九○八號卷核閱屬實，被告辯稱：原告獲分配金額為一千三百二十一
      萬元，不足額僅為一百八十萬六千一百五十四元云云，容有錯誤。
四、綜上所述，原告主張被告乙○○於系爭不動產強制執行後，以一千三百七十八萬
    八千元拍定，扣除執行費用十一萬五千九百四十六元、應課徵之土地增值稅四萬
    五千八百二十八元後，及原告之本件債權含本金、利息及違約金，經結算至九十
    三年二月五日時，計受清償一千三百二十一萬三千八百四十六元，尚有四百八十
    萬零九百五十九元未受清償，為此請求被告應給付原告四百八十萬零九百五十九
    元，及自民國九十三年二月六日起至清償日止，按週年利率百分之八點○八計算
    之利息，暨自民國九十三年三月七日至清償日止，逾期在六個月以內者，按上開
    利率百分之十，逾期超過六個月部分，按上開利率百分之二十計算之違約金，即
    屬有據。再者，連帶保證人與主被告負同一清償責任，此參民法第二百七十三條
    規定及最高法院四十五年臺上字第一四二六號、六十九年臺上字第一九二四號判
    例自明。被告甲○○係為被告乙○○向原告借款之連帶保證人，自應與被告乙○
    ○負同一清償責任。從而，原告本於消費借貸契約及連帶保證契約，據以提起本
    件訴訟，為有理由，應予准許。
五、結論：本件原告之訴為有理由，依民事訴訟法第七十八條，判決如主文。
中　　　華　　　民　　　國　　九十四　　年　　　三　　　月　　　九　　　日
                                臺灣臺南地方法院民事第三庭
~B法　　　官　黃莉莉
右為正本係照原本作成
如對本判決上訴，須於判決送達後廿日內向本院提出上訴狀
中　　　華　　　民　　　國　　九十四　　年　　　三　　　月　　　十一　　日
~B法院書記官　曾盈靜
~F0
~T40
┌─────────────────────────────────────────────────────┐
│附表(一)：　　　　　　　　　　　　　　　　　　　　　　　　　　　　　　　　　　　　　                        │
├─┬───────────────────────────┬─┬────────────┬────┬───┤
│編│　　　　土　　　　　地　　　　　坐　　　　　落　　　　│地│　　面　　　　　　積　　│　　　　│　　　│
│　├───┬────┬────┬────┬────────┤　├──┬──┬──────┤權利範圍│備　考│
│號│縣　市│鄉鎮市區○ 　段　 ○ ○　段 │　地　　　　號　│目│公頃│公畝│　平方公尺　│ 　　　 │　　　│
├─┼───┼────┼────┼────┼────────┼─┼──┼──┼──────┼────┼───┤
│１│臺南市│安平區　○○○○段│　　　　│一００八─二三　│雜│０　│０一│五一　　　　│全部　　│　　　│
└─┴───┴────┴────┴────┴────────┴─┴──┴──┴──────┴────┴───┘
~F0
~T40
┌─────────────────────────────────────────────────────┐
│附表(一)（建物）︰　　　　　　　　　　　　　　　　　　　　　　　　　　　　　　　　　                        │
├─┬─┬──────┬────┬────┬───────────────────────┬────┬───┤
│　│　│　　　　　　│　　　　│建築式樣│　建　物　面　積　　　　　（單位：平方公尺）　│　　　　│　　　│
│編│建│　　　　　　│　　　　│　　　　├─┬─┬─┬─┬─┬───┬─┬─┬─┬─┬─┤權　利　│　　　│
│　│　│　　　　　　│　　　　│主要建築│地│二│三│四│騎│避難室│　│　│　│　│合│　　　　│　　　│
│　│　│　建物門牌　│基地坐落│　　　　│　│　│　│　│樓│兼　　│　│　│　│　│　│　　　　│備　考│
│　│　│　　　　　　│　　　　│材 料 及│面│　│　│　│地│停車場│　│　│　│　│　│　　　　│　　　│
│號│號│　　　　　　│　　　　│　　　　│　│　│　│　│平│　　　│　│　│　│　│　│範　圍　│　　　│
│　│　│　　　　　　│　　　　│房屋層數│層│層│層│層│面│　　　│　│　│　│　│計│　　　　│　　　│
├─┼─┼──────┼────┼────┼─┼─┼─┼─┼─┼───┼─┼─┼─┼─┼─┼────┼───┤
│１│７│臺南市○○路│上鯤鯓段│四層樓房│８│１│１│１│８│０　　│　│　│　│　│９│全　部　│　　　│
│　│０│二段三四○號│一○○八│鋼筋混凝│１│２│２│２│３│６　　│　│　│　│　│７│　　　　│　　　│
│　│８│　　　　　　│之二三地│土造　　│．│．│．│．│．│．　　│　│　│　│　│．│　　　　│　　　│
│　│１│　　　　　　│號　　　│　　　　│１│０│０│０│７│４　　│　│　│　│　│３│　　　　│　　　│
│　│　│　　　　　　│　　　　│　　　　│８│０│０│０│１│２　　│　│　│　│　│２│　　　　│　　　│
│　│　│　　　　　　│　　　　│　　　　│　│１│１│１│　│　　　│　│　│　│　│４│　　　　│　　　│
└─┴─┴──────┴────┴────┴─┴─┴─┴─┴─┴───┴─┴─┴─┴─┴─┴────┴───┘
~F0
~T40
┌─────────────────────────────────────────────────────┐
│附表(二)：　　　　　　　　　　　　　　　　　　　　　　　　　　　　　　　　　　　　　九十二年度拍字第五二八號│
├─┬───────────┬───────────┬───────────┬───────────────┤
│編│借　　款　　金　　額　│借　　款　　日　　期　│到　　　期　　　日　　│備　　　　　　　　　　　　　考│
│號│　（新　臺　幣）　　　│　　　　　　　　　　　│　　　　　　　　　　　│　　　　　　　　　　　　　　　│
├─┼───────────┼───────────┼───────────┼───────────────┤
│１│壹仟肆佰拾貳萬元　　│八十九年四月二十七日　│九十一年四月二十七日　│　　　　　　　　　　　　　　　│
├─┼───────────┼───────────┼───────────┼───────────────┤
│２│壹拾肆萬元　　　　　　│八十九年五月二十九日　│九十一年五月二十九日　│　　　　　　　　　　　　　　　│
├─┼───────────┼───────────┼───────────┼───────────────┤
│３│壹拾肆萬元　　　　　　│八十九年六月二十七日　│九十一年六月二十七日　│　　　　　　　　　　　　　　　│
├─┼───────────┼───────────┼───────────┼───────────────┤
│４│壹拾萬元　　　　　　│八十九年七月二十七日　│九十一年七月二十七日　│　　　　　　　　　　　　　　　│
├─┼───────────┼───────────┼───────────┼───────────────┤
│５│壹拾貳萬元　　　　　　│八十九年八月二十八日　│九十一年八月二十八日　│　　　　　　　　　　　　　　　│
├─┼───────────┼───────────┼───────────┼───────────────┤
│６│壹拾柒萬元　　　　　　│八十九年九月二十七日　│九十一年九月二十七日　│　　　　　　　　　　　　　　　│
└─┴───────────┴───────────┴───────────┴───────────────┘
